臺灣高等法院民事判決
                                   108年度重家上字第24號
上  訴  人  蔡桂菱  
訴訟代理人  陳羿蓁律師
            黃均熙律師
被 上 訴人  蕭智元  
訴訟代理人  黃昭仁律師
複 代理 人  曾衡禹律師
上列當事人間請求履行離婚協議事件，上訴人對於中華民國108
年2月14日臺灣新北地方法院107年度重家訴字第7號第一審判決
提起上訴，本院於109年1月22日言詞辯論終結，判決如下：
    主  文
上訴駁回。
第二審訴訟費用由上訴人負擔。
    事實及理由
一、按法院受理涉外民商事件審核有無國際民事裁判管轄權時，
    除應斟酌個案原因事實及訴訟標的之法律關係外，尚應就該
    個案所涉及之國際民事訴訟利益與特定國家（法域）關連性
    等為綜合考量，並參酌內國民事訴訟管轄規定及國際民事裁
    判管轄規則之法理，基於當事人間之實質公平、程序之迅速
    經濟等概念，為衡量判斷之依據。故除有由我國法院行使管
    轄權，係明顯違背當事人間之實質公平及程序之迅速經濟等
    特別情事外，原則上均應認我國法院有管轄權。本件兩造於
    民國106年12月13日簽訂離婚協議書（下稱系爭離婚協議書
    ），被上訴人依系爭離婚協議書第2條第㈡項第1款約定請求
    上訴人將坐落美國華盛頓州76 cedar St#808,Seattle 9812
    1（下稱系爭不動產）所有權應有部分1/2移轉登記予被上訴
    人。該不動產雖坐落美國，惟兩造均為中華民國國民，上訴
    人居住新北市，有全戶戶籍資料查詢結果為憑（見原審卷第
    57頁），且系爭離婚協議書在我國簽立（見本院卷第53頁）
    ，依系爭離婚協議書第7條約定合意以臺灣新北地方法院為
    第一審管轄法院（見原審卷第25頁），且相關證據資料及調
    查於我國並無調查上之不便利，上訴人並委任訴訟代理人到
    院進行攻防，應認由我國法院管轄，符合當事人間之實質公
    平與程序之迅速經濟原則，上訴人抗辯本院有不便利法庭原
    則情事云云，尚無足採。次按民事事件涉及外國人或構成案
    件事實中牽涉外國地者，即為涉外民事事件，應依涉外民事
    法律適用法（下稱涉外民事法）定法域之管轄及法律之適用
    。被上訴人請求上訴人移轉系爭不動產，具涉外因素，有涉
    外民事法之適用。又法律行為發生債之關係者，其成立及效
    力，依當事人意思定其應適用之法律，涉外民事法第20條第
    1項定有明文。系爭離婚協議書第7條前段約定：「男女雙方
    同意以中華民國法律為準據法」，足見兩造合意本件之準據
    法為中華民國法律，揆諸上開規定，關於系爭離婚協議書之
    成立及效力，即應適用我國法。
二、被上訴人主張：兩造於82年2月24日結婚；嗣於103年2月18
    日離婚；再於106年2月6日結婚，嗣因上訴人違背婚姻忠貞
    義務，兩造遂於同年12月13日協議離婚，並簽立系爭離婚協
    議書，依該協議書第2條第㈡項第1款約定：「自本協議書簽
    立之日起7日內，女方（即上訴人）應返還下述財物予甲方
    （即被上訴人）：1.美國不動產（地址：76 cedar St#808,
    Seattle 98121）之一半所有權」（下稱系爭約定）。詎上
    訴人拒絕將上開不動產返還予伊，爰依系爭約定，求為命上
    訴人將系爭不動產所有權應有部分1/2移轉登記予被上訴人
    （原審判決被上訴人勝訴，上訴人不服，提起上訴）。並答
    辯聲明：上訴駁回。
三、上訴人則以：伊係受上訴人脅迫而為系爭約定之意思表示，
    伊於107年8月27日以民事答辯狀撤銷該意思表示。又縱認非
    受脅迫，亦屬被上訴人贈與，伊得依民法第408條第1項規定
    撤銷之。且伊日前發現被上訴人於婚姻關係存續期間外遇生
    子，被上訴人蓄意隱瞞，迫使伊簽署系爭離婚協議書，其據
    以請求伊返還系爭不動產，違反誠信原則，且屬權利濫用等
    語置辯。並上訴聲明：㈠原判決廢棄。㈡上開廢棄部分，被上
    訴人於原審之訴駁回。
四、被上訴人主張：兩造於82年2月24日結婚；嗣於103年2月18
    日離婚；再於106年2月6日結婚。系爭不動產登記為兩造共
    有，應有部分各1/2。上訴人於106年12月12日因與訴外人楊
    文樺共同至艾森堡汽車旅館，遭被上訴人及徵信社人員圍堵
    ，兩造為此至新北市政府警察局中和分局員山派出所簽立系
    爭離婚協議書，經見證人洪志勲律師等之簽名，兩造並向戶
    政機關為離婚之登記。系爭約定「雙方同意自本協議書簽立
    之日起7日內，女方應返還下述財物予甲方：1.美國不動產
    （地址：76 cedar St#808,Seattle 98121）之一半所有權
    」。上訴人迄今未將系爭不動產所有權應有部分1/2移轉登
    記予被上訴人等情，有系爭離婚協議書、系爭不動產移轉資
    料、產權明細、存證信函及戶籍資料在卷足稽（見原審卷第
    23頁至35頁、第53頁至58頁），且為上訴人所不爭執（見本
    院卷第54頁至55頁），堪信真實。
五、被上訴人主張：上訴人應將系爭不動產所有權應有部分1/2
    移轉登記予被上訴人等語，惟為上訴人所否認，並以前詞置
    辯，茲本件應審究者為：㈠上訴人就系爭約定，是否係受脅
    迫而為意思表示？㈡上訴人得否依民法第408條第1項規定撤
    銷上開意思表示？㈢被上訴人請求上訴人移轉系爭不動產所
    有權應有部分1/2，有無違反誠信原則或權利濫用？茲述如
    下：
  ㈠按當事人主張有利於己之事實者，就其事實有舉證之責任，
    民事訴訟法第277 條前段定有明文。且當事人主張其意思表
    示係因被詐欺或脅迫而為之者，應就其被詐欺或被脅迫之事
    實，負舉證之責任（最高法院21年上字第2012號判決先例意
    旨參照）。上訴人主張其係受被上訴人脅迫而為系爭約定之
    意思表示，既為被上訴人所否認，上訴人自應就此事實負舉
    證之責，合先敘明。
  ㈡本件上訴人於106年12月12日因與楊文樺共同至汽車旅館，遭
    被上訴人及徵信社人員圍堵，上訴人乃與被上訴人簽署系爭
    離婚協議書，已如前述。上訴人雖稱：被上訴人以其不簽署
    系爭離婚協議書，將不讓兩子蕭名翔、蕭名凱好好與上訴人
    相處，且汽車旅館抓姦會傳的怎樣也無人得知等語要脅、恐
    嚇伊，致心生恐佈，致為同意返還系爭不動產予被上訴人之
    意思表示云云。惟證人即系爭離婚協議書見證人洪志勳律師
    證稱：當初被上訴人委託徵信社去調查上訴人有無出軌情事
    ，事發當天我接到被上訴人電話而到現場處理兩造離婚協議
    事宜。被上訴人要我拿系爭離婚協議書找上訴人，我向上訴
    人說明系爭離婚協議書之內容及目的，上訴人經我解釋後當
    下同意簽署，並未要求修改，也沒有任何爭執。當天兩造被
    隔離，分開簽署系爭離婚協議書，被上訴人沒有脅迫上訴人
    等語（見原審卷第220頁至223頁）。審酌洪志勲係執行業務
    律師，上訴人亦自承其認識洪志勲，且為其公司法律顧問（
    見本院卷第54頁），洪志勲就系爭離婚協議書見證，應無偏
    袒被上訴人之必要，堪認洪志勲證述上訴人簽署系爭離婚協
    議書過程未受被上訴人脅迫情節，應屬可信。參以上訴人自
    承事發當天，洪志勲律師在警局對伊說，如果伊簽了系爭離
    婚協議書，被上訴人就原諒伊，我們就兩不相欠。伊不想再
    與被上訴人有任何瓜葛，所以簽系爭離婚協議書，同意將系
    爭不動產給被上訴人等情（見本院卷第54頁至55頁），堪認
    上訴人於事發當天本於意思自主合意簽訂系爭離婚協議書。
    上訴人辯稱：系爭離婚協議書係由洪志勳律師事前草擬，被
    上訴人早已知悉其內容，可於途中要脅上訴人，上訴人係受
    脅迫而為系爭約定之意思表示云云，洵屬無據。
  ㈢次按當事人間合法締結之契約，雙方均應受其拘束，除兩造
    同意或有解除原因發生外，不容一造任意反悔請求解約（最
    高法院19年上字第985 號判決先例意旨參照）。又兩願離婚
    時，雙方基於契約自由原則，於不違反法令強制規定及公序
    良俗之情形下，自得經協議而就子女監護權歸屬、贍養費之
    給付、財產歸屬或其他條件為約定，兩造自應受協議內容之
    拘束。查系爭離婚協議書記載：「立協議書人：蕭智元（下
    稱男方）、蔡桂菱（下稱女方），男女雙方…茲為離婚事宜
    ，雙方同意簽訂本離婚協議書，約定條件如下：一、離婚登
    記：茲因男女雙方個性不合，婚姻難以維繫，故雙方同意辦
    理協議離婚…。二、財產：㈠雙方同意自本協議書簽立時起，
    雙方之財產改為約定財產制，無論雙方經協議或判決離婚，
    均不得對他方請求或主張任何贍養費、夫妻剩餘財產分配、
    賠償金或其他金錢或財產上之權利。㈡自本協議書簽立之日
    起7日內，女方應返還下述財物予甲方：1.美國不動產（地
    址：76 cedar St#808,Seattle 98121）之一半所有權…五、
    本協議書簽訂後，任一方同意拋棄對他方就雙方婚姻關係所
    衍生之一切民刑事請求權」（見原審卷第23頁至25頁）」等
    語，屬兩造協議離婚，且就離婚後之權義及財產如何處理為
    約定，依前說明，兩造即應受其拘束，且遍觀系爭離婚協議
    書，並無上訴人將系爭不動產所有權應有部分1/2為「贈與
    」之明文，上訴人逕謂為贈與，顯無足取。上訴人抗辯得依
    民法第408條第1項規定撤銷其贈與云云，亦無足採。
  ㈣末按權利之行使，不得違反公共利益，或以損害他人為主要
    目的。行使權利，履行義務，應依誠實及信用方法。民法第
    148條定有明文。權利濫用禁止原則不僅源自誠實信用原則
    ，且亦須受誠實信用原則之支配，在衡量權利人是否濫用其
    權利時，仍不能不顧及誠信原則之精神。故於具體案件，如
    當事人以權利人行使其權利有權利濫用及違反誠實信用原則
    為抗辯時，法院應就權利人有無權利濫用及違反誠信原則之
    情事均予調查審認，以求實質公平與妥當。查兩造簽訂系爭
    離婚協議書之緣由係因上訴人與其他男子共同至汽車旅館，
    遭被上訴人及徵信社人員圍堵，此據上訴人自承在卷（見本
    院卷第111頁），堪認兩造因上開事件，致婚姻發生破綻而
    協議離婚，上訴人同意將系爭不動產所有權應有部分1/2返
    還予被上訴人，被上訴人亦拋棄對上訴人就雙方婚姻關係所
    衍生之一切民刑事請求權。則被上訴人依系爭約定，請求上
    訴人返還系爭不動產所有權應有部分1/2，難謂有何違反公
    共利益，或以損害上訴人為主要目的。上訴人指摘被上訴人
    蓄意隱瞞外遇通姦生子，並利用此資訊不對等之情況，迫使
    上訴人簽署系爭離婚協議書云云。惟上訴人既自承被上訴人
    被訴妨害婚姻部分業據檢察官不起訴處分（見本院卷第115
    頁），且上訴人亦未提出相關證據以實其說，則其據此抗辯
    被上訴人行使權利違反誠信原則或權利濫用云云，自無足採
    。
六、綜上所述，被上訴人依系爭約定，請求上訴人將系爭不動產
    所有權應有部分1/2移轉登記予被上訴人，自屬正當，應予
    准許。從而原審為上訴人敗訴之判決，並無不合。上訴意旨
    指摘原判決不當，求予廢棄改判，為無理由，應駁回上訴。
七、本件事證已臻明確，兩造其餘之攻擊或防禦方法及所用之證
    據，經本院斟酌後，認為均不足以影響本判決之結果，爰不
    逐一論列，附此敘明。
八、據上論結，本件上訴為無理由，依家事事件法第51條、民事
    訴訟法第449條第1項、第78條，判決如主文。
中    華    民    國    109   年    2     月    12    日
                  家事法庭
                      審判長法  官  蘇芹英
                            法  官  楊雅清
                            法  官  賴劍毅
正本係照原本作成。
如不服本判決，應於收受送達後20日內向本院提出上訴書狀，其
未表明上訴理由者，應於提出上訴後20日內向本院補提理由書狀
（均須按他造當事人之人數附繕本）上訴時應提出委任律師或具
有律師資格之人之委任狀；委任有律師資格者，另應附具律師資
格證書及釋明委任人與受任人有民事訴訟法第466 條之1第1項但
書或第2項（詳附註）所定關係之釋明文書影本。如委任律師提
起上訴者，應一併繳納上訴審裁判費。
中    華    民    國    109   年    2     月    13    日

                            書記官  林桂玉
附註：
民事訴訟法第466條之1（第1項、第2項）：
對於第二審判決上訴，上訴人應委任律師為訴訟代理人。但上訴
人或其法定代理人具有律師資格者，不在此限。
上訴人之配偶、三親等內之血親、二親等內之姻親，或上訴人為
法人、中央或地方機關時，其所屬專任人員具有律師資格並經法
院認為適當者，亦得為第三審訴訟代理人。